【裁判字號】    97,訴,1067
【裁判日期】    970917
【裁判案由】    清償借款
【裁判全文】
臺灣臺北地方法院民事判決              97年度訴字第1067號
原      告  華南商業銀行股份有限公司
法定代理人  甲○○
訴訟代理人  丁○○
被      告  辰宇國際有限公司
兼      上
法定代理人  乙○○
被      告  丙○○
訴訟代理人  謝天仁律師
上列當事人間請求清償借款事件，本院於民國97年8 月25日言詞
辯論終結，判決如下：
    主      文
被告應連帶給付原告新臺幣貳佰肆拾壹萬陸仟陸佰陸拾陸元，及
如附表所示之利息、違約金。
訴訟費用由被告連帶負擔。
    事實及理由
壹、程序方面：
一、本件依兩造簽定授信約定書第15條及保證書第11條之約定合
    意由本院管轄，合先敘明。
二、被告辰宇國際有限公司（下稱辰宇公司）及乙○○經合法通
    知，均未於言詞辯論期日到場，核無民事訴訟法第386 條各
    款所列情形，爰依原告聲請，由其一造辯論而為判決。
貳、實體方面：
一、原告主張：
(一)、被告辰宇公司於民國96年3 月14日起邀同被告乙○○、丙○
    ○為連帶保證人，陸續向伊借貸如附表所示6 筆金額，合計
    新臺幣（下同）250 萬元，借款期間、清償期及利息約定如
    附表所示，且均約定如遲延履行給付本金或利息時，除按上
    開利率計息外，逾期在6 個月以內者，按上開利率加計10%
    ，逾期超過6 個月者，超過部分按上開利率加計20% 計算違
    約金。詎辰宇公司本金及利息僅繳納至96年11月23日止即未
    依約履行，依約喪失期限利益，應清償全部積欠如主文第一
    項所示之金額。乙○○、丙○○為其連帶保證人，在2,000
    萬之限額內依法應負連帶清償責任。爰依消費借貸及連帶保
    證之法律關係請求被告連帶給付等語。並聲明：如主文第一
    項所示。
(二)、對被告之抗辯所為陳述：丙○○為占辰宇公司5 分之1 出資
    額股東，且於辰宇公司經營及任職長達10年，身為與負責人
    同出資額之大股東，卻稱不知辰宇公司有借款情形，且自丙
    ○○擔任辰宇公司保證人後，辰宇公司持續有借款餘額尚未
    清償，丙○○所負保證債務持續變動中，基於銀行徵信須向
    保證人諮詢保證情形，丙○○有大學學歷卻仍推託不知，顯
    非常理。丙○○自89年即簽立保證書保證辰宇公司所負債務
    ，嗣因辰宇公司申請中小企業信用保證基金融資，需要增加
    授信往來金額，於94年2 月24日丙○○再次簽立提高保證金
    額為2,000 萬元之保證書，後因辰宇公司另一位股東鍾海騰
    退股，寄發存證信函表明退出保證書之連帶保證責任，伊於
    95年1 月20日再次徵求丙○○第三次出具保證書，丙○○簽
    立保證書續保，顯示丙○○詳知辰宇公司借款情形，並願意
    負連帶清償之責任。
二、被告辰宇公司、乙○○均未於言詞辯論期日到場，亦未提出
    書狀作何聲明或陳述。
三、被告丙○○則以：伊僅為辰宇公司名義上股東，實係受僱於
    辰宇公司，原告利用定型化條款，在未查核伊資力之情況下
    ，令伊負連帶保證責任，於法不合。原告所提出借據，係辰
    宇公司負責人擅自以伊印章在連帶保證人處用印，借據是需
    由連帶保證人簽名或用印後對保時承認，始生保證效力，惟
    伊並不知道有借據，原告亦未曾與伊對保，伊雖簽署之授信
    約定書第14條約定：「為便於嗣後立約人與貴行一切受（授
    ）信往來（含立約人之保證行為），立約人茲同意，除另有
    約定外，憑後列留存印鑑式樣蓋（簽）於受（授）信契據，
    即生效力。（本條為個別商議條款）。」等語，為原告單方
    預先打字列印之文字，屬定型化條款，該條款明顯減輕原告
    之審核義務而加重伊遭到冒用、盜用之風險，對伊顯失公平
    ，依民法第247 條之1 規定應屬無效。本件係被告辰宇公司
    逕在借據上用伊印鑑，原告亦未確實對保，不得以伊簽署保
    證書及授信約定書，認伊應對辰宇公司之借款行為負連帶責
    任等語，資為辯解，並聲明：駁回原告之訴。
四、兩造不爭執之事實：
    原告主張辰宇公司前邀同乙○○、丙○○為連帶保證人，向
    伊借貸250 萬元等情，業據提出與所述相符之借據影本、授
    信約定書影本、保證書影本、華南銀行放款指標利率及計息
    公告、放款交易明細查詢單等件為證，丙○○對於前揭借款
    金額及保證書、授信約定書上渠簽名之真正，並無爭執（參
    見本院97年5 月7 日言詞辯論筆錄）；又辰宇公司、乙○○
    均已於相當時期受合法之通知，既未於言詞辯論期日到場，
    復未提出準備書狀爭執，依民事訴訟法第280 條第3 項前段
    、第1 項前段規定，視同自認，故原告主張前揭事實，自堪
    信為真實。
五、兩造之爭點及論述：
    原告主張依消費借貸及連帶保證之法律關係，請求被告連帶
    給付前開金額，惟為丙○○所否認，並辯稱：辰宇公司負責
    人擅自以伊印章在借據上連帶保證人處用印，伊並不知道有
    借據存在，且原告亦未與伊對保，而授信約定書第14條關於
    僅憑伊留存印鑑，即生效力之條款，係原告單方擬定之定型
    化契約條款，對伊顯失公平云云，經查：
(一)、按依照當事人一方預定用於同類契約之條款而訂定之契約，
    為加重他方當事人責任之約定，或於他方當事人有重大不利
    益者，按其情形顯失公平者，該部分約定無效，此為民法第
    247 條之1 第2 款所明訂。而所謂「加重他方當事人責任」
    ，係指一方預定之契約條款，為他方所不及知或無磋商變更
    之餘地而言，另所稱「按其情形顯失公平者」，乃契約之本
    質所生之主要權利義務，或按法律規定加以綜合判斷有顯失
    公平之情形而言（最高法院91年臺上字第2336號判決意旨參
    照）。本件授信約定書雖屬定型化契約，但約定條款既經丙
    ○○審閱後簽章於其上，應無丙○○所不及知或無磋商變更
    餘地之可言。況依丙○○於94年2 月24日、95年1 月20日簽
    立保證書第8 條亦載明：「本保證書未定有期間，保證人得
    隨時以書面通知貴行終止本保證書，但對於保證書終止前已
    發生的債務，仍須負責。」等文字，故丙○○非不得依上開
    保證書第8 條約定隨時通知原告終止保證契約，自難認該契
    約有顯失公平之處。
(二)、再依兩造間所簽訂授信約定書第14條約定：「為便於嗣後立
    約人與貴行一切受（授）信往來（含立約人之保證行為），
    立約人茲同意，除另有約定外，憑後列留存印鑑式樣蓋（簽
    ）於受（授）信契據，即生效力。（本條為個別商議條款）
    。」等語，有該約定書影本一份可證，該項約定係以粗黑體
    字加以標示，丙○○亦於授信約定書末頁「立約人」欄簽名
    蓋章，而丙○○復不爭執該授信約定書上之簽名與蓋章為真
    正，核前揭條款之文義，要屬兩造關於日後授信約定往來用
    印方式之簡便約定，既未減輕或免除日後原告核印之責任，
    復未加重丙○○之責任，又丙○○若認該授信約定書條款之
    約定，將使其負擔無法控制之危險，亦即無法控制對於主債
    務人即辰宇公司之保證責任範圍，則丙○○自得選擇排除該
    條款，並不因排除該約款而遭受任何經濟上之不利益，況依
    兩造間所簽訂保證書前言所示，連帶保證人即乙○○、丙○
    ○向原告擔保主債務人即辰宇公司現在及將來於2,000 萬元
    限額內所發生一切債務範圍內負連帶清償責任等語，另當時
    授信約定書及保證書之對保人戊○○亦於97年5 月7 日到庭
    證稱：於簽訂本件保證書及授信約定書時伊在場，保證書上
    所擔保之金額是已經寫好了，所以連帶保證人應知其所負擔
    保證債務範圍為何等語（參見本院前揭期日言詞辯論筆錄）
    ，是丙○○應知其所負擔之債務範圍，並非有無法控制之危
    險。丙○○既未排除該項約定，而同意將該個別商議條款列
    為授信契約之一部，則揆諸前開說明，丙○○自不得任意指
    摘該約款無效。從而丙○○所辯，並無理由，應認兩造確實
    就上開授信約定書及借據之內容成立連帶保證契約。
六、綜上所述，原告依消費借貸契約及連帶保證契約關係，請求
    被告連帶給付2,416,666 元及附表所列之利息及違約金，為
    有理由，應予准許。
七、本件事證已臻明確，兩造其餘主張、陳述及所提證據，經審
    酌與本院前揭判斷不生影響，毋庸再予審酌，併此敘明。
八、本件原告之訴為有理由，依民事訴訟法第385 條第1 項前段
    、第85第2 項，判決如主文。
中    華    民    國    97    年    9     月    17    日
                  民事第四庭    法  官  鄧德倩
以上正本係照原本作成
如對本判決上訴，須於判決送達後20日內向本院提出上訴狀
中    華    民    國    97    年    9     月    17    日
                                書記官  林孔華


司法院資訊處製作；財團法人民間司法改革基金會備份。
